最高法院民事判決　　　　　　　　　　111年度台上字第125號
上　訴　人　財政部國有財產署

法定代理人　曾　國　基
訴訟代理人　楊　政　雄律師
參　加　人　臺北市政府工務局水利工程處

法定代理人　陳　郭　正
被 上訴 人　楊謝陳明媚
訴訟代理人　郭　睦　萱律師
上列當事人間請求塗銷土地所有權登記事件，上訴人對於中華民
國110年6月1日臺灣高等法院第二審判決（109 年度重上字第949
號），提起上訴，本院判決如下：
    主  文
上訴駁回。
第三審訴訟費用由上訴人負擔。但因參加訴訟所生之費用，由參
加人負擔。
    理  由
本件被上訴人主張：原判決附表（下稱附表）所示日據時期地號
土地（下稱系爭番地）為訴外人謝因所有，因河道閉鎖流失，於
附表所示時間辦理河川敷地閉鎖登記。嗣經臺北市士林地政事務
所（下稱士林地政）於民國91年9 月18日公告（下稱系爭公告）
系爭番地浮覆，並重編、改編為附表所示浮覆後地號土地（下合
稱系爭土地），其中臺北市○○區○○段0○段000地號土地、同
區○○段0小段000地號土地（下依序稱編號4、9土地）於96年12
月17日辦理第一次所有權登記為中華民國所有，並以參加人為管
理機關；其餘同區○○段3小段401、403、404、458、459地號土
地、同區○○段3小段449、706、706-1、707 地號土地（即附表
編號5、3、6、1、2、7、10、11、8 ，下合稱其餘編號土地）於
96年12月29日辦理第一次所有權登記為中華民國所有，以上訴人
為管理機關（下合稱系爭所有權登記）。謝因於昭和11年（即民
國25年）0月0日死亡，謝萬福為其繼承人之一，於91年0 月00日
死亡，伊為謝萬福之繼承人。系爭土地浮覆後，不待登記，所有
權當然回復為伊及謝因之其他繼承人公同共有；因上訴人否認系
爭番地與系爭土地之同一性，且系爭所有權登記已妨害伊對系爭
土地之公同共有權等情。爰依民法第767條第1項中段、第828 條
第2項、第821條等規定，求為確認系爭土地所有權為被上訴人及
謝因其他繼承人公同共有；命上訴人塗銷系爭所有權登記之判決
。
上訴人及參加人則以：系爭土地浮覆前、後之面積不同，不能認
與系爭番地具同一性。系爭土地未經公告劃出河川區域範圍外，
不符土地法第12條第2 項回復原狀之規定，不能僅以系爭公告遽
認系爭土地已經浮覆；縱已回復原狀，被上訴人未向主管機關證
明該土地為謝因原有前，並不當然回復所有權，謝因之繼承人至
多僅繼承系爭土地之返還請求權，被上訴人單獨訴請塗銷系爭所
有權登記，當事人為不適格。倘認所有權已當然回復，系爭土地
依土地法第14條第1 項規定為不得私有之土地，被上訴人不得訴
請塗銷系爭所有權登記。系爭土地於78年間物理上浮覆時，或於
91年10月8 日辦理標示部登記完竣時，被上訴人即得為請求，其
於107 年10月間始提起本件訴訟，請求塗銷系爭所有權登記，已
罹於15年時效。參加人占有編號4、9、11土地已逾20年，並施作
堤防，中華民國已因時效取得該部分土地所有權等語，資為抗辯
。
原審以：提起積極確認之訴，祇須主張權利存在者對否認其主張
者提起，當事人即為適格。上訴人否認被上訴人對於系爭土地之
公同共有權利存在，被上訴人單獨對之提起本件確認之訴，當事
人即屬適格，無以共有人全體為原告之必要。又各共有人對於第
三人，得就共有物之全部，為本於所有權之請求。但回復共有物
之請求，僅得為共有人全體之利益為之，為民法第821 條所明定
。該規定依同法第828條第2項於公同共有準用之。被上訴人主張
系爭土地為伊及謝因其他繼承人公同共有，本於公同共有權利，
為全體共有人之利益，自得單獨對上訴人提起本件塗銷系爭所有
權登記之訴，以回復系爭土地，上訴人辯稱：被上訴人未得其他
公同共有人之同意，或由公同共有人全體為原告，訴請伊塗銷系
爭所有權登記，係當事人不適格，並無可取。次查系爭番地原為
謝因所有，於日據時期辦理閉鎖登記，嗣經士林地政於91年9 月
18日公告浮覆，並重編、改編為附表所示浮覆後地號土地，其中
編號4、9土地，以及其餘編號土地，分別於96年12月17日、同年
月29日辦理第一次所有權登記為中華民國所有，各以參加人、被
上訴人為管理機關。編號4、9、11土地為堤防用地，自78年間經
臺北市政府公告並施築堤防使用迄今，目前仍供堤防及防汛道路
等公共用途。謝因於25年（昭和11年）0月0日死亡，謝萬福為謝
因長子，於91年0 月00日死亡，被上訴人為謝萬福次女等事實，
為兩造所不爭執。依系爭公告、士林地政91年8 月間製作之浮覆
地土地清冊所載系爭土地浮覆前後地號對照（見第一審卷㈡第93
至115頁）、士林地政108年6 月17日所提系爭土地浮覆前之日據
時期地號、所有權人、辦理閉鎖登記時間、使用分區等彙整內容
，以及臺北市政府地政局土地開發總隊109年1月31日函文記載，
系爭番地與浮覆後之系爭土地，係因地形地貌變動、測量技術、
資料年代久遠致面積有所增減；系爭土地中之編號4、9土地，與
其餘編號土地，分別經參加人、上訴人向士林地政提出登記申請
書，經該地政事務所審查後，認均屬社子島浮覆地清冊範圍內，
而辦竣所有權第一次登記為國有，與系爭番地應具同一性。依士
林地政108年6月17日函覆系爭土地浮覆前之日據時期地號、所有
權人、辦理閉鎖登記時間、使用分區彙整之整理表（見第一審卷
㈡第75至220 頁），系爭土地已分別登記為國有，參加人自承臺
北市政府自79年間起即占用附表編號4、9、11所示土地施作堤防
工程，迄今仍作公共使用（見原審卷第311 頁）等情，系爭土地
在物理上確已浮覆，當然回復原所有權人之所有權，而為被上訴
人及謝因其他繼承人所公同共有。河川管理辦法係為河川整治之
規劃與施設、河防安全檢查與養護、河川防洪與搶險、河川區域
之劃定與核定公告、使用管理及其他應遵行事項而制定發布，私
有土地是否因天然變遷或成為湖澤或可通運之水道而所有權視為
消滅，消滅後是否浮覆回復原狀而所有權回復等事項，攸關土地
所有權之消滅與回復，非屬河川管理事項，不應以是否經主管機
關公告劃出河川區域以外為要件。系爭土地在物理上既已浮覆，
不以是否經主管機關公告劃出河川區域以外為要件。依民法第77
3條、土地法第1條等規定，河川區域之私有土地，為達成公共利
益之規範目的，固得加以必要之限制，但土地所有權人並不因此
喪失其所有權。土地法第14條第1 項規定，應解為：原始為公有
土地者，不許人民取得為私有土地，人民已依法取得所有權之土
地，如與公有或公用不相妨害時，仍不妨許可私有，但如有妨害
公共利益或與公用目的相衝突時，應依法徵收變為公有土地，於
徵收後，即不許再變為私有，於徵收前，僅得依水利法及相關法
令，限制其使用，系爭土地縱在河川區域內，仍無礙其得為私有
土地所有權之客體。依臺北市政府96年10月29日函所附社子島防
潮工程範圍內（產權未登記）土地清冊（見第一審卷㈡第155 至
160 頁）、上訴人96年12月29日申辦其餘編號土地第一次登記所
附社子島防潮工程範圍外（產權未登記）土地清冊（見第一審卷
㈡第178至187頁），編號4、9土地列載於該工程範圍內，使用分
區為堤防用地；其餘編號土地則列載於該工程範圍外土地清冊，
使用分區各為第二種住宅區、娛樂區、綠地用地、道路用地等。
惟該工程範圍內（使用分區）所載堤防用地之部分土地，及該工
程範圍外（使用分區）載明第二種住宅區、道路用地、綠地用地
、娛樂區等部分土地，仍有登記為私有，上訴人辯稱系爭土地依
土地法第14條第1 項規定，不得為私有，尚不足採。被上訴人既
因繼承而為系爭土地之公同共有人，則現登記為中華民國所有，
由上訴人及參加人擔任管理機關，自屬妨害被上訴人就系爭土地
公同共有之權利，被上訴人依民法第767條第1項、第821條、第8
28條第2 項規定，請求上訴人塗銷系爭所有權登記，洵屬有據。
參加人就編號4、9土地，係依行政院於96年10月24日院授內中地
字第0960052320號函示內容申請該等土地第一次登記，而非以時
效取得所有權為登記原因；參加人抗辯其自79年間起，因施作堤
防使用至今之附表編號4、9、11等土地，已依民法第769條、第7
70條規定時效取得所有權，難認可採。又被上訴人請求塗銷者乃
中華民國於96年12月17日、同年12月29日辦理之所有權第一次登
記，其對系爭土地之所有權係在辦理上開登記時始遭妨害，迄其
於107年10月12日提起本件訴訟（見第一審卷㈠第9頁），尚未罹
於15年消滅時效期間。從而，被上訴人請求確認系爭土地所有權
為其及謝因其他繼承人公同共有，及依民法第767條第1項、第82
1條、第828條第2 項規定，請求上訴人塗銷系爭所有權登記，自
屬有據，應予准許。爰維持第一審所為上訴人敗訴之判決，駁回
其上訴。
按日據時期已登記之土地，因成為河川、水道經塗銷登記，臺灣
光復後土地浮覆，原所有權人未依我國法令辦理土地總登記，於
該土地登記為國有後，其依民法第767條第1項規定行使物上請求
權時，有消滅時效規定之適用，業經本院110年度台上大字第115
3 號大法庭裁定統一法律見解。原審本此見解，爰為上訴人敗訴
之判決，經核於法並無違誤。上訴論旨，指摘原判決不當，聲明
廢棄，非有理由。
據上論結，本件上訴為無理由。依民事訴訟法第481條、第449條
第1項、第78條、第86條第1項，判決如主文。
中    華    民    國   111    年    3     月    30    日
                        最高法院民事第四庭
                          審判長法官  鄭  雅  萍  
                                法官  滕  允  潔  
                                法官  王  金  龍  
                                法官  王  本  源  
                                法官  蕭  胤  瑮  
本件正本證明與原本無異
                                      書  記  官
中    華    民    國   111    年    4     月    7     日